【裁判字號】    99,台上,7734
【裁判日期】    991209
【裁判案由】    殺人
【裁判全文】
最高法院刑事判決            九十九年度台上字第七七三四號
上  訴  人  NGUYEN TR.
選任辯護人  黃靖閔律師
上列上訴人因殺人案件，不服台灣高等法院台中分院中華民國九
十九年十月二十一日第二審判決（九十九年度上訴字第八四二號
，起訴案號：台灣台中地方法院檢察署九十八年度偵字第二四七
四九號），提起上訴，本院判決如下：
    主  文
上訴駁回。
    理  由
按刑事訴訟法第三百七十七條規定：上訴於第三審法院，非以判
決違背法令為理由不得為之；是提起第三審上訴，應以原判決違
背法令為理由，係屬法定要件；如果上訴理由書狀並未依據卷內
訴訟資料具體指摘原判決不適用何種法則或如何適用不當，或所
指摘原判決違法情事顯與法律規定得為第三審上訴理由之違法情
形不相適合時，均應認其上訴為違背法律上之程式，予以駁回。
本件上訴人NGUYEN TRUNG QUAN （中文姓名：阮忠軍）之上訴意
旨略稱：(一)原判決於理由欄以證人TRAN VAN DUY（越南籍，中文
姓名文維，下稱文維；經原審判處傷害罪刑確定）及TRAN HAU（
越南籍，中文姓名陳后，下稱陳后）於警詢中之陳述距離案發日
較近，記憶自較為深刻為由，即認具有較可信之特別情況而有證
據能力，已難謂適法；且原判決亦未說明上開理由所憑之證據，
亦有判決理由不備之違法。(二)原判決於理由欄謂除文維、陳后、
阮成永、范高文、蘇永芳、阮忠軍等人之證述外，本件判決所引
其餘之言詞及書面陳述等證據，已於審判期日提示並告以要旨，
並各經檢察官、辯護人及被告表示意見，而均未於言詞辯論終結
前對上開證據內容異議，因認上開證據已經當事人同意有證據能
力。但原判決仍未詳為審認上開證據如何具有「知不得為證據」
、「未聲明異議」、「法院認為適當」三要件而例外有證據能力
之理由，已有適用法則不當及判決理由不備之違法；況上訴人係
越南籍人士，不諳中文表達，無法正確陳述所爭執之意見，原判
決率認上訴人已有同意，亦有違誤。(三)依原判決事實欄之認定，
本件係因陳進孟拿木棍滋事而起，上訴人先遭陳進孟打中頭部，
躺倒在地，以左手上舉護頭，亦遭木棍擊中，上訴人始行反擊，
足證上訴人始終無殺人動機與犯意，上訴人係防衛陳進孟之攻擊
而誤刺致陳進孟死亡，本件應屬防衛過當，上訴人至多應僅構成
傷害致人於死罪。原判決未詳為審究，率以陳進孟受傷部位屬於
可能致命之要害，即認上訴人有殺人之犯意，而論以殺人罪，有
採證違背經驗法則及適用法則不當之違法。(四)原判決既認上訴人
已與陳進孟家屬達成和解，足見上訴人犯罪後態度良好，原判決
於量刑時，就此未依刑法第五十七條第十款規定予以審酌，已非
適法。又本件起因於陳進孟主動挑釁滋事，其有明顯過咎，而上
訴人於審理過程中除一再認罪外，並主動與陳進孟家屬達成和解
，足見上訴人已知悔過，且犯後態度良好，原判決未依刑法第五
十九條酌減其刑，亦有不適用法則之違法等語。
惟查：原判決綜合全案證據資料，本於事實審法院職權推理之作
用，認定上訴人有原判決事實欄所載犯行。因而撤銷第一審之科
刑判決，改判仍論處上訴人殺人罪刑（處有期徒刑拾年，並於刑
之執行完畢或赦免後，驅逐出境），已詳敘其調查證據之結果及
證據取捨並認定事實之理由；所為論斷，均有卷存證據資料可資
覆按。從形式上觀察，原判決並無違背法令之情形。復按：（一
）原判決於理由欄係依憑上訴人之部分供述，證人阮成永於偵查
、第一審及原審審理中之證述，陳后於偵查中之證述，范高文及
蘇永芳於偵查及第一審審理中之證述，法醫師許倬憲於第一審審
理中之證述，台灣台中地方法院檢察署之相驗屍體證明書、相驗
及解剖筆錄（上載陳進孟係左胸、胸部中央遭刀刃刺傷，致胸部
銳器傷及主動脈銳器傷併血胸，傷重死亡），扣案上訴人行兇用
之刀子，內政部警政署刑事警察局鑑驗書（就上開刀子上之血跡
，鑑驗與陳進孟、上訴人之血型型別相同）等各項證據，詳為說
明上訴人有殺人犯行之認定理由，並就上訴人否認上開犯罪，辯
稱係陳進孟、陳后、阮成永三人一直跟著伊和文維，係對方先持
木棍追打，伊頭部後方被擊中，流很多血，並跌倒在地，對方還
是繼續打伊，伊不得已才從口袋拿削東西的刀子出來揮舞，伊因
被打想保護自己，並沒有故意殺死陳進孟的意思云云，認如何與
事實不符而非可採等情，予以指駁。經核原判決並無採證違背證
據法則及適用法則不當之違法。上訴意旨(三)係就原審採證認事職
權之適法行使及原判決已明白論斷之事項，重為事實上之爭執，
非適法之第三審上訴理由。（二）原判決於理由欄內固以文維及
陳后於警詢中之陳述距離案發日較近，記憶較為深刻為由，認具
有較可信之特別情況而有證據能力（原判決正本第四頁至第五頁
），但原判決並未採用文維警詢中之陳述，作為不利上訴人之證
據，又雖採陳后於警詢中之陳述為不利上訴人之證據（原判決正
本第八頁至第九頁），但原判決於理由欄亦採用陳后於偵查中之
證述（與其警詢中陳述意旨相同）為不利上訴人之認定，是除去
陳后於警詢中之陳述，既尚有其於偵查中之證述可供查核，而仍
應為相同事實之認定，雖原判決就文維及陳后警詢中之陳述，未
就陳述時之外在環境及情況而為具有證據能力之說明，有欠允洽
，但既與判決本旨不生影響，上訴意旨(一)執此指摘，即非適法之
第三審上訴理由。（三）依卷內資料，上訴人僅對陳后之警詢及
偵查中之陳述，認無證據能力（原審卷(一)第八十五頁），對卷內
其餘證據之證據能力並未爭執，而原判決於理由欄內採用台灣台
中地方法院檢察署之相驗屍體證明書、相驗及解剖筆錄，內政部
警政署刑事警察局鑑驗書為證據，上開證據依刑事訴訟法第一百
五十九條之一第二項及第二百零八條第一項規定，均有證據能力
；又行動電話通聯紀錄，依同法第一百五十九條之四第二款規定
，亦有證據能力；另原判決除文維、陳后、阮成永、范高文、蘇
永芳、阮忠軍等人之證述外，尚採用鑑定人許倬憲於第一審審理
中之證述為證據，此非傳聞證據，當然有證據能力；至其餘原判
決採為證據之現場照片、扣案小刀等概屬於非供述證據，並無傳
聞法則之適用，上訴人並未爭執係違法取得，自得為證據；原判
決於理由欄雖未逐一就上開各項證據之證據能力為說明，而於理
由欄泛引刑事訴訟法第一百五十九條之五規定而說明有證據能力
（原判決正本第六頁），其理由之說明固嫌簡略，但原判決認上
開證據為有證據能力，於法並無不合。上訴意旨(二)執此指摘，非
適法之第三審上訴理由。（四）原判決於理由欄說明上訴人已與
陳進孟之家屬達成民事和解，第一審未及審酌此犯罪後之態度作
為科刑依據，難稱妥適，並認本件係陳進孟、陳后主動挑釁滋事
，第一審量刑失衡，資為撤銷第一審判決（量處有期徒刑拾貳年
）改處有期徒刑拾年之理由（原決正本第十六頁至第十七頁），
顯對上訴人與陳進孟家屬達成和解，及本件係陳進孟主動挑釁滋
事等事由，於量刑時，已為審酌。又刑法第五十九條規定酌減其
刑，係事實審法院審判職權得為自由裁量之事項，不得以事實審
法院未適用刑法第五十九條規定酌減其刑而據為上訴第三審之適
法理由。上訴意旨(四)係未依卷內資料，漫事指摘原判決違法，又
其他上訴意旨，並未依據卷內資料具體指摘原判決究係如何違背
法令，俱非適法之第三審上訴理由。綜上，應認上訴人之上訴違
背法律上之程式，予以駁回。
據上論結，應依刑事訴訟法第三百九十五條前段，判決如主文。
中    華    民    國  九十九  年   十二   月    九    日
                      最高法院刑事第六庭
                          審判長法官  林  永  茂  
                                法官  蘇  振  堂  
                                法官  林  立  華  
                                法官  蔡  國  在  
                                法官  陳  春  秋  
本件正本證明與原本無異
                                      書  記  官  
中    華    民    國  九十九  年   十二   月   十五   日
                                                      K

司法院資訊處製作；財團法人民間司法改革基金會備份。
